臺灣屏東地方法院民事判決　　　　　　　　　　　　　九十三年度家訴字第五一號
　　原　　　告　甲○○
　　被　　　告　乙○○
上列當事人間請求確認贈與關係不存在事件，台灣高雄地方法院
以原告依民法第767條訴請塗銷所有權移轉登記部分，其請求應
屬本院專屬管轄權範圍，裁定移送本院後，本院於民國94年4 月
6日辯論終結，判決如下：
    主  文
原告之訴駁回。
訴訟費用由原告負擔。
    事  實
甲、原告方面：
一、聲明：求為判決被告應將屏東縣潮州地政事務所於民國91年
    5月24日以潮登字第4776號收件，就被告與陳林愛珠間關於
    屏東內埔鄉○○段土地799號土地、地目田、面積1993平方
    公尺、權利範圍全部，以91年5月14日贈與為原因，於91年5
    月28日所為之所有權移轉登記，予以塗銷。
二、陳述：
（一）坐落屏東內埔鄉○○段土地799地號土地，原登記為訴外
      人即兩造之母親陳林愛珠所有。民國91年5月間，陳林愛
      珠身罹患重病無意識，被告乙○○乘機欺罔原告謊稱需陳
      林愛珠之
      件交予被告後，被告就擅自持以向潮州地政事務所聲請，
      以「贈與」為由，於同年 5月28日將上開土地移轉登記為
      被告所有。陳林愛珠與被告間就系爭土地未達成贈與契約
      與移轉所有權之債權與物權合意，系爭土地所有權仍屬陳
      林愛珠所有，嗣陳林愛珠於同年 6月12日死亡，繼承人有
      原告甲○○、被告乙○○、訴外人陳金長與陳姿惠四人，
      均未拋棄繼承，上開土地為渠等之遺產，而系爭土地登記
      於被告名義下，依民法第767條之所有權排除侵害請求權
      ，揆諸同法第1152條與第828條第2 項規定，屬全體繼承
      人全體公同共有之權利，因共同繼承人陳金長與陳姿惠不
      願與原告共同提起訴訟，依最高法院32年上字第115 號、
      37年上字第6929號判例意旨，原告提起本件訴訟當事人自
      屬適格。
（二)對被告答辯之主張：
    １系爭美和段799 地號土地，陳林愛珠未同意贈與及移轉登
      記於被告，證人陳太證述陳林愛珠自住院後即哭泣，陳稱
      伊不知被告移轉登記之事等語為佐，且系爭美和段土地7
      99號土地，與高雄縣大社鄉○○段23、24、98、99號土地
      ，均係被告與陳林愛珠合資購買。
    ２對被告所提出之答辯狀所附之備忘錄真正不爭執，88年時
      ，被告與陳林愛珠雖曾就上開二塊土地抽籤，並簽立備忘
      錄一紙，原告亦曾於備忘錄簽名，但原告不認識字，且簽
      文件時也未將用途及內容告知原告。至於該次抽籤，並非
      合意「將內埔鄉○○段799 號土地歸被告，及將大社鄉○○段土地歸陳林愛珠」，自不得依該備忘錄認陳林愛珠合
      意將系爭土地贈與被告及有移轉系爭土地所有權之合意，
      陳林愛珠在91年4月從長庚醫院回家，還有交代說土地是
      公家買要公家分云云。
三、證據：提出
    聲請高雄地方法院傳訊證人陳太。
乙、被告方面：
一、聲明：求為判決如主文所示。
二、陳述：
（一）按系爭美和段土地799號土地原係被告與陳林愛珠即兩造
      之母於77年間各出資150萬元合資購買；另坐落大社鄉○○段上開23號等4筆土地，則係被告與陳梱即兩造之父親
      於76年間各出資75萬元共同購買，因被告無自耕農身分，
      未能登記為所有權人，遂將上開土地均登記予陳林愛珠名
      下，並將系爭土地委由屏東之長子陳金長興丁○○夫婦管
      理並栽種作物，嗣陳林愛珠老邁，恐日後兩造就系爭土地
      爭執，於88年5 月13日，兩造與陳林愛珠曾一同到謝姓代
      書處，就系爭內埔鄉○○段799 號土地、大社鄉○○段等
      4筆土地，依抽籤結果，合意將內埔鄉○○段799號土地歸
      被告，及將大社鄉○○段等土地歸陳林愛珠，當日並簽立
      內容略為１立備忘書人：陳林愛珠，為土地座落於屏東內
      埔鄉○○段799號土地，地目田，七等則，面積01993平方
      公尺全部。２因本號土地為農業用地，當年由三女乙○○
      出資承買，並受制於法令關係，未能登記為所有權人，因
      立書人具備自耕能力證明，故以立書人名義登記為所有權
      人．．之備忘錄一紙，並以原告為見證人，原告雖辯稱伊
      不識字，故不知其內容云云，惟原告於91年 6月12日於陳
      林愛珠長庚就醫時即簽立切結書擔保繳納醫藥費，足見原
      告識字，該紙備忘錄內容，原告自早知悉，嗣於91年 5月
      間，陳林愛珠基於其履行前開合意，將系爭美和段七799
      號土地移轉登記予被告。且被告辦理上開土地移轉登記時
      ，經徵得陳林愛珠同意，由陳林愛珠交付
      鑑證明文件，有證人丙○○之證言為佐，顯非原告所稱係
      被告欺罔陳林愛珠。
（二）依被告與陳林愛珠88年5月13日時之合意，或依91年5 月
      時之被告與陳林愛珠之贈與契約，陳林愛珠有移轉所有權
      登記予被告之真意，原告之訴為無理由等語置辯。
三、證據：提出土地所有權狀影本5紙、備忘錄影本1 紙、戶口
    名簿、電費繳納收據3紙、郵政存簿儲金影本1紙，照片7禎
    ，切結書影本一紙與長庚醫院切結書影本一紙等為證，請求
    高雄地院傳訊證人丁○○即兩造之兄嫂、丙○○即代書。
丙、高雄地方法院依職權向屏東縣潮州地政事務所調取系爭土地
    移轉登記相關文件，本院依職權向高雄市左營戶政事務所函
    查陳林愛珠印鑑證明相關資料並向財政部高雄市國稅局函查
    系爭土地申報贈與稅之資料及內埔鄉公所函查農地農用證明
    及向高雄縣仁武地政事務所函調大社鄉23、24、98、99號土
    地登記簿謄本及向中央健保局函查陳林愛珠申請健保之相關
    資料。
    理  由
壹、程序上事項
    關於公同共有物之處分及其他之權利行使，除公同共有關係
    所由規定之法律或契約另有規定外，固應得公同共有人全體
    之同意。惟在實例上，公同共有人僅存二人，一人所在不明
    ，無法取得其同意，則其餘一人得就公同共有物之全部行使
    其權利（司法院院字第1425號解釋參照）。又公同共有物被
    一部分公同共有人為移轉物權之處分，事實上無法得該為處
    分行為之公同共有人之同意，以請求救濟，此時，亦得由處
    分行為人以外之公同共有人全體之同意行使公同共有物之權
    利（最高法院32年度上字第115號、37年度上字第6939 號判
    例參照）。本件李坤灶之另一繼承人李妙華與兩造係兄弟姊
    妹，誼屬至親，利害關係密切，若李妙華故意不予同意或不
    願同為原告，依上開解釋及判例同一法理，被上訴人提起
    本件訴訟，應無當事人不適格之問題，最高法院85年台上字
    第161 號判決可資參照，本件原告主張系爭土地，陳林愛珠
    與被告間就系爭土地未有贈與契約與移轉所有權之債權與物
    權合意，系爭土地所有權屬陳林愛珠之遺產陳林愛珠之共同
    繼承人有原告甲○○、被告乙○○、訴外人陳金長與陳姿惠
    4 人，其塗銷之訴訟標的為民法第767 條之所有權排除侵害
    請求權，依民法第828條第2 項規定，屬全體繼承人全體公
    同共有之權利，惟上開繼承人於起訴迄今均不願與原告共同
    提起訴訟，依最高法院32年上字第115號、37年上字第6929
    號判例意旨，原告提起本件訴訟自當事人適格，合先敘明。
貳、實體上事項
甲、本件原告主張坐落屏東內埔鄉○○段土地799 地號系爭土地
    ，原為訴外人即兩造之母親陳林愛珠所有。民國91年5 月間
    ，被告乘陳林愛珠身罹患重病無意識，向原告譖謊需陳林愛
    珠之
    被告就擅自持以向潮州地政事務所聲請，以「贈與」為由，
    於同年5 月28日將上開土地移轉登記為被告，陳林愛珠與被
    告間就系爭土地未達成贈與契約與移轉所有權之債權與物權
    合意，系爭土地所有權屬陳林愛珠所有，陳林愛珠於同年6
    月12日死亡，繼承人有原告甲○○、被告乙○○、訴外人陳
    金長與陳姿惠四人，均未拋棄繼承，系爭土地為渠等之遺產
    ，而系爭土地登記於被告名義下，依民法第767 條之所有權
    排除侵害請求權，依同法第1152條與第828條第2 項規定，
    屬全體繼承人全體公同共有之權利，因共同繼承人陳金長與
    陳姿惠不願與原告共同提起訴訟，爰依法訴請塗銷系爭贈與
    登記云云。
乙、被告則以：系爭799號土地原係被告與陳林愛珠共同於77 年
    間合資購買；另坐落大社鄉○○段上開23號等4筆土地，則
    係被告與陳梱於76年間各出資75萬元共同購買，因被告無自
    耕農身分，未能登記為所有權人，遂將上開土地均登記予陳
    林愛珠名下，將系爭土地委由屏東之長子陳金長與丁○○夫
    婦管理並栽種作物，嗣陳林愛珠老邁，恐日後兩造就系爭土
    地爭執，於88年 5月13日，兩造與陳林愛珠曾一同到謝姓代
    書處，就系爭內埔鄉○○段799號土地、大社鄉○○段等4筆
    土地，依抽籤結果，合意將內埔鄉○○段799號土地歸被告
    ，及將大社鄉○○段等土地歸陳林愛珠，當日並簽立備忘錄
    一紙，並以原告為見證人，嗣於91年5月間，陳林愛珠基於
    其履行前開合意，將系爭美和段 799號土地移轉登記予被告
    。且被告辦理上開土地移轉登記時，經徵得陳林愛珠同意，
    由陳林愛珠交付
    與丁○○之證言為佐，顯非原告所稱係被告欺罔陳林愛珠，
    且原告指稱伊不識字，不知該紙備忘錄之內容云云，惟依被
    告提出之長庚醫院切結書，顯見原告識字，原告所稱自不足
    採，原告主張無理由等語置辯。
丙、兩造不爭執事項
    系爭美和段土地799號土地原係兩造之母陳林愛珠所有，於
    91年5月24日以潮登字第4776號收件，向屏東縣潮州地政事
    務所，以贈與為原因，於91年5月28日為之所有權移轉登記
    ，現登記為被告所有之事實，業據原告提出
    土地登記簿謄本1件等為證，兩造對此亦均不爭執。
丁、兩造爭執點
一、系爭美和段799號土地，被告與陳林愛珠間於91年5月14日之
    贈與契約與91年5月28日所為之所有權移轉登記之物權契約
    是否有債權與物權契約之合意？
    查原告固主張係被告乘陳林愛珠意識不清時欺罔原告謊稱需
    陳林愛珠之
    件後擅自持以向潮州地政事務所於91年 5月28日將上開土地
    移轉登記為被告所有。陳林愛珠與被告間就系爭土地未達成
    贈與契約與移轉所有權之債權與物權合意云云，按當事人主
    張有利於己之事實，就其事實有舉證之責任，民事訴訟法第
    27 7條前段定有明文；又私文書經本人或其代理人簽名、蓋
    章或按指印者，推定為真正，同法第 358條定有明文；再印
    章由自己蓋用，或由有權使用之人蓋用為常態，由無權使用
    之人蓋用為變態，故主張變態事實之當事人，應就此負舉證
    責任。查（一）本院依職權向中央健保局函查陳林愛珠申請
    健保之相關資料，據該局函覆陳林愛珠早於84年3月1日由勞
    保局電腦資料轉檔加保於高雄市農會，嗣即未轉保，迨於91
    年 6月12日死亡始退休，且陳林愛珠為工會會員，加保健保
    時由工會提出加保表即可，不須其他文件等語，業據該局94
    年 3月14日健保高承二字0940009256號函在卷可按，顯見陳
    林愛珠早於84年3月1日前即已為工會會員，於84年3月1日加
    保健保時無須任何證件，且迨於陳林愛珠91年 6月12日死亡
    前，未有轉保，業如前述，原告主張91年 5月間，陳林愛珠
    身罹患重病無意識，被告乙○○乘機欺罔原告謊稱需陳林愛
    珠之
    陳林愛珠早於84年 3月間即加入健保，何須遲至91年5月間病
    危之際始提供
    張即與上開事證相違，自難認屬真正，（二）且本院傳訊證
    人丙○○即土地代書證述「.. （問：提示本件土地登記申
    請書等相關文件，本件是否你承辦？）.. 本件是我承辦，
    91年 4月24日被告有去我的事務所告訴我說，她的母親願意
    將系爭土地贈與給她，當時她的母親住在高雄長庚醫院，我
    有問其母親是否意識清楚，被告有回答說她的母親意識很清
    楚，... 在91年4月24日時，被告到我的事務所說其母親願
    意贈與土地，而且其母親意識很清楚，我就在4月24日調閱
    謄本及地籍圖，4月24日我有跟被告說希望被告要去問其母
    親是否要委任，我的委任書是4月26日寫的，我也有請被告
    要提出其母親所寫的委任書，委任書是我寫的，庭呈委任書
    原本，這確實是陳林愛珠親自委任的，委任我去辦理贈與稅
    等事情，第二份委任書是陳林愛珠委任被告拿這份委任書去
    戶政機關申請印鑑證明及
    。但是都有得到陳林愛珠的同意親自蓋印鑑章及指印，而且
    都是在被繼承人的持有中，都是先有委任的情形然後再去申
    請。因為土地是農地，所以需要指界，而且要提出農地農用
    的證明書才能免徵增值稅，這部分是由被告去申請的。4 月
    30日指界有謝毅文（被告先生）及其女兒及被告的大哥的太
    太丁○○都有去內埔指界，因為丁○○知道那個地方，所以
    由丁○○帶他們去指界。5月2日那天被告把申請好的文件印
    鑑證明、
    月24日被告有提到這些文件資料她還要問其母親，才能夠拿
    到這些文件資料，被告事後是回去家裡拿到這些資料文件，
    我聽被告說其母親當是與原告住在一起的，而且被告也與原
    告住的很近。5月7 日內埔鄉公所發函農地農用證明書，然
    後我才去書寫證明書等資料.. 5月17日免徵贈與稅的證明才
    發下來，後來我就陸陸續續辦理稅捐、贈與稅的事情，後來
    這些文件下來後5月24日我才去潮州地政送件，登記完之後
    ，我就把這些相關資料文件還給被告.. 」（見本院93年11
    月16日言詞辯論筆錄），證人丁○○即被告大嫂證述「..
    （問：系爭土地是何人在管理？）.. 我婆婆（即陳林愛珠
    ）當初將那土地租給別人，那時候種香蕉、椰子，那時候我
    們有時候就拿回來分給大家吃，或是分給鄰居.. （問.有水
    電的單據平常何人維修？）.. 只有電，沒有水。電費都是
    我們在繳付。我們不好意思讓老人家繳付，乙○○有拜託我
    去照顧，那時候還沒有抽籤，所以還是老人家的名字，所以
    電費是我們在繳，後來抽籤後由被告抽中，因為想說只有一
    點點錢，都是我在負擔，因為被告也沒有向我收租金，現在
    種椰子、臘木、還有桑葚.. （問：系爭土地當初要申請農
    地農用證明的時候有指界？）.. 我不知道做什麼事情，但
    是我有帶他們去現場，當時約在我家，然後我帶謝先生和他
    去現場看，這件事情我婆婆應該知道..」（見本院94年3 月
    25日言詞辯論筆錄），揆諸上開證人證言，顯見陳林愛珠於
    意識清醒時交付
    託被告辦理印鑑證明，並由被告辦理農地農用證明持以辦理
    系爭土地移轉登記之用，且本院依職向高雄市左營戶政事務
    所函查陳林愛珠印鑑證明相關資料，顯係陳林愛珠於91年4
    月26日親筆委任被告申請鑑鑑證明書及
    移轉登記之用，其委任狀上蓋用陳林愛珠之印鑑章，並與系
    爭潮州地政申辦贈與登記之印鑑章相符，其申請書上亦蓋用
    陳林愛珠之印鑑章，且代書丙○○於同年月30日向屏東縣內
    埔鄉公所申請農地農用證明，經該所核發後，持以向財政部
    國稅局申請贈與稅免稅證明後，始於同年5月24日申請系爭
    土地移轉登記，並於贈與契約與土地贈與之申請書上蓋用陳
    林愛珠之印鑑章，此有高雄地方法院依職權向屏東縣潮州地
    政事務所調取系爭土地移轉登記相關文件所附之土地登記申
    請書在卷可按，揆諸上開證人證言與事證，顯見陳林愛珠於
    辦理系爭土地贈與契約時，意識清楚，且委託代書時亦明示
    其贈與系爭土地之真意，並授權被告及代書辦理上開印鑑證
    明與印鑑及土地農地農用證明及贈與稅等相關事宜，並向財
    政部高雄市國稅局函查系爭土地申報贈與稅之資料及內埔鄉
    公所函查農地農用證明，分別據該局及該所函覆在案可按，
    互核與證人所述相符，證人陳太雖於高雄地方法院證稱：「
    （91年5月有無去看過兩造的母親？）在醫院及家裡都有跟
    她講過話，在醫院裡時已經不會講話，過世之前她回到家裡
    就在她家對面。（會面時有無談到土地的事？）有，她有講
    到要叫被告乙○○回來，但沒有說要叫她回來做什麼事，（
    有提到土地過戶的事嗎？）有講到土地過戶的事，她回來她
    有在哭，我問她，阿嬸你哭什麼？她說一塊土地被寶仔過戶
    去，（有講被偷過戶？）她有說過戶過去她不知道，（她如
    何知道土地被過戶？）我不知道。」云云，唯證人之證言顯
    係事後猜測之詞，核與上開事證不符，且證人就系爭贈與契
    約與土地移轉行為等情均不知情，自不得證明被告有何僭稱
    辦理健保騙取陳林愛珠辦理之情事，原告主張即難採信。
二、88年 5月13日，被告與陳林愛珠，是否曾以抽籤決定的方式
    ，合意將「系爭內埔鄉○○段 799號土地」歸被告並移轉登
    記予被告，而將「大社鄉○○段土地」歸陳林愛珠單獨所
    有：
    查原告固主張伊不識字，原告雖其曾於備忘錄簽名，且簽文
    件時也未將用途及內容告知原告。至於該次抽籤，並非合意
    「將內埔鄉○○段 799號土地歸被告，及將大社鄉○○段土
    地歸陳林愛珠」，自不得依該備忘錄認陳林愛珠合意將系爭
    土地贈與被告及有移轉系爭土地所有權之合意云云，惟（一
     ）原告亦不否認88年5月13日時，陳林愛珠與兩造一起至謝
    姓代書處，就前揭二塊土地抽籤等情，有備忘書一紙在卷可
    佐。且稽諸該紙備忘錄內容略為「１立備忘書人：陳林愛珠
    ，為土地座落於屏東內埔鄉○○段799號土地，地目田，七
    等則，面積01993平方公尺全部。２因本號土地為農業用地
    ，當年由三女乙○○出資承買，並受制於法令關係，未能登
    記為所有權人，因立書人具備自耕能力證明，故以立書人名
    義登記為所有權人．．」，有該紙備忘錄在卷可按，原告雖
    辯稱伊不識字云云，惟原告復自承：「我有去代書那裡抽籤
    ，但單不見了。（為何會去謝代書那裡？）我騎機車載我母
    親去，陳金長沒有去，乙○○也有去，只有我們三個人去。
    （去做何事？）當天代書有在兩張白紙上寫，一張寫大社段
    地號，另外一張寫美和段，地名我不知道，、、（對於88年
    到代書處抽籤的事，是抽何東西？）是799跟大社大安段23
    、24、98、99這兩區地。（是不是兩張籤，美和段跟大社段
    各一張籤？）是。（是不是抽完籤就寫雄家簡卷內這份備忘
    錄﹖提示）對，抽完那天就寫這張。」等語，堪信當日兩造
    與陳林愛珠曾一同到謝姓代書處，由謝代書作二張籤，分別
    寫上系爭大社鄉○○段土地及系爭內埔鄉○○段799號土地
    ，且因抽籤結果係由被告抽中內埔鄉○○段號土地，遂當場
    書立如卷附所示之備忘書無訛。（二）原告稱伊不識字云云
    ，惟依被告提出原告於91年6月12日於陳林愛珠長庚就醫時
    即簽立切結書擔保繳納醫藥費，足見原告識字，該紙備忘錄
    內容，原告自早知悉，至於為何要抽籤一事，被告表示：「
    我們抽籤是88年，當時兩筆地都登記在媽媽名下，因為都在
    我媽媽名下，我媽媽說我是兩區土地各有一半的持分，太麻
    煩，說要抽成一個人一塊，所以我哥哥先抽，他抽到大社那
    塊，所以屏東那塊就算我的」等語。而原告雖一再表示：「
    我母親說是應該公家買公家賣。（何謂公家分？）應該是說
    賣地的錢是我母親跟乙○○兩人分（是不是抽起來這塊就是
    她的？）不可能」等語，但綜觀該紙備忘錄之用語明顯偏重
    在表明系爭內埔鄉○○段之土地係被告單獨所有，而無隻句
    片語提到要出賣後平分；且原告亦另自承：「（既然要公家
    買公家賣，為何要抽籤？）是為了要過戶，因為沒辦法登記
    」等語，應認抽籤的目的，係因大社大安段土地與內埔美和
    段土地，實際上被告均有合資，為免日後發生紛爭，乃以抽
    籤的方式將其中一塊土地全歸予被告所有，且證人丁○○即
    兩造之大嫂即證述系爭土地於抽籤後，即由伊代被告管理，
    收成迄今，被告未收租，伊代為繳納電費等語（見本院94年
    3月25日言詞辯論筆錄），核與被告提出之電費單據與現場
    照片7幀相符，原告主張與上開事證不符，尚難採信。顯見
    被告所辯系爭土地與高雄大社土地抽籤之事，堪足採信，
    且系爭土地於抽籤後因被告居於高雄市，委由丁○○管理
    。故陳林愛珠生前委託被告將系爭土地贈與於被告，原告主
    張既未能提出事證證明，即難採信。
三、從而，原告以被告乘陳林愛珠身罹患重病無意識，向原告譖
    謊需陳林愛珠之
    予被告後，被告就擅自持以向潮州地政事務所聲請，以「贈
    與」為由，於同年 5月28日將上開土地移轉登記為被告，陳
    林愛珠與被告間就系爭土地未達成贈與契約與移轉所有權之
    債權與物權合意，依民法第767 條前段規定，請求判決命被
    告塗銷云云，為無理由，應予駁回。
丁、兩造其餘攻繫及防禦方法，與本案之勝敗並無影響，不一一
    列述。
結論：本件原告之訴為無理由，依民事訴訟法第七十八條判決如主文。
中　　華　　民　　國　94　　年　　4　月　20    　　日
                       臺灣屏東地方法院少年及家事庭
                                     法  官  李芳南
以上為正本，係照原本作成。
如不服本判決，應於送達後廿日內，向本院提出上訴狀。
                                     書記官  潘豐益
中　　華　　民　　國　94　　年　4　　月　　20  　　日
